臺灣高等法院刑事判決
111年度上易字第274號
上  訴  人  
即  被  告  李宇桉



上列上訴人即被告因過失傷害案件，不服臺灣臺北地方法院110
年度審易字第652號，中華民國110年11月30日第一審判決（起訴
案號：臺灣臺北地方檢察署110年度偵字第4397號），提起上訴
，本院判決如下：
    主  文
上訴駁回。
    犯罪事實及理由
一、本案經本院審理結果，認第一審以上訴人即被告李宇桉犯刑
    法第284條前段之過失傷害罪，判處罰金新臺幣（下同）6,0
    00元，並諭知易服勞役之折算標準為1,000元折算1日，認事
    用法及量刑均無不當，應予維持，並引用第一審判決書記載
    之犯罪事實、證據及理由（如附件）。
二、被告上訴意旨略以：事發當時（即民國109年10月2日下午5
    時30分許）因為活動現場人多，被告係輕推其母胡幼幼之輪
    椅，於此情況下不可能造成告訴人黃淳郁受傷，當時係告訴
    人轉身大罵被告，被告始知悉輪椅有碰到告訴人，但告訴人
    當場並未表示疼痛或受傷，只是不斷咒罵及要求被告道歉，
    告訴人係知悉被告對其提出公然侮辱之告訴，始至醫院驗傷
    ，告訴人於案發當日就診時其皮膚並無明顯紅腫或瘀傷，診
    斷證明書記載告訴人「雙側小腿挫傷」僅係告訴人之主訴，
    並非告訴人具體之傷害事實，告訴人所述受傷位置，明顯與
    事實不符，且告訴人之診斷證明書及病歷亦未標示其受傷位
    置，本案不能證明告訴人係遭輪椅碰撞而受傷，其所述傷勢
    與被告之過失行為間並無因果關係云云。
三、上訴駁回之理由：　　
　㈠被告有於109年10月2日下午5時30分許，在臺北市立圖書館道
    藩分館旁「中秋節音樂節」活動現場，於手推其母胡幼幼之
    輪椅時不慎以輪椅自告訴人後方擦撞其雙腿等情，業據被告
    供承在卷（見本院卷第42頁），關於告訴人是否因此受有「
    雙側小腿挫傷」乙節，亦有：⒈證人即告訴人於本院審理時
    證稱：109年10月2日我與我先生陳君鐸及兩個小孩到臺北市
    立圖書館道藩分館旁臥龍音樂節活動現場，我在櫃臺前跟志
    工講話時，被告推輪椅往我正後方用力撞過來，我抓著志工
    才沒有倒下去，我就回頭跟被告說她撞到人，被告卻說「誰
    叫妳擋在前面，看到老人還不讓路」，然後我們就發生爭執
    ，我被輪椅撞到兩隻小腿後面，我本來要回家，但警察說被
    告堅持提告，我就回家拿健保卡去國泰綜合醫院掛急診驗傷
    ，醫生先看我的傷勢，問我哪裡痛，醫生就開藥及診斷證明
    給我，我回家把小孩安頓好才去警局作筆錄。我是正後方被
    撞，我一回頭看到老人家的腳放在輪椅踏板上，我不確定是
    告訴人之母胡幼幼的腳或踏板撞到我，但當晚回家被撞的位
    置就開始紅腫而且很痛等語（見本院卷第88至91頁），證人
    並當庭指出其雙腿後側受傷位置，經法警當庭測量該受傷部
    位距地面之高度範圍約為22至30公分等情，亦有本院審判程
    序筆錄在卷可稽（見本院卷第92頁）。⒉證人即告訴人之夫
    陳君鐸於本院審理時證稱：當時我與告訴人及小孩一起前往
    臥龍里辦的中秋節園遊會，告訴人在詢問志工問題時，突然
    間我聽到她與被告間有些爭執，我從她與被告的爭論瞭解到
    被告推她母親的輪椅從後方撞擊告訴人，造成她腳部受傷，
    當下她說非常痛，她的表情是痛苦的，後來告訴人去醫院驗
    傷，我在家陪小孩，她回家後跟我說她受傷部位非常痛，當
    晚我看到她被撞處有些紅腫，她說會痛，走路時也會痛，走
    路時也一拐一拐等語（見本院卷第98至99、103頁）。⒊告訴
    人於當日下午6時23分許至國泰綜合醫院就診，經醫師診斷
    為「雙側小腿挫傷」，有國泰綜合醫院診斷證明書在卷可查
    （見偵卷第27頁），而查告訴人當日就診之病歷記載：主訴
    「剛剛被人用輪椅撞到雙側小腿、calf contusion」，理學
    檢查「calf contusion」，診斷及評估「Contusion of uns
    pecified lower leg」，開立「Chlorzoxazone/Acetaminop
    hen 劑量1粒、頻率TID PO、from 10/2 to 10/5」等情，有
    國泰綜合醫院110年8月16日（110）管歷字第1187號函檢附
    之告訴人病歷複製本在卷可稽（見原審卷第81至87頁）。依
    據上開告訴人、證人陳君鐸前開所陳：告訴人被輪椅撞到時
    當場表示疼痛、立即前往醫院就診、返家後受傷部位有紅腫
    疼痛等情，暨前開告訴人病歷、國泰綜合醫院回函所載：告
    訴人當日就診時向醫師主訴「剛剛被人用輪椅撞到雙側小腿
    」、經醫師檢查後認告訴人「雙側小腿挫傷」等情，堪認被
    告手推輪椅不慎擦撞告訴人，確實使告訴人受有「雙側小腿
    挫傷」之傷害，且該傷害與被告之過失行為間有相當因果關
    係。
　㈡被告固質疑告訴人所陳受傷位置與事實不符，且其診斷證明
    書及病歷未標示告訴人受傷部位云云。就此國泰綜合醫院函
    覆稱：病患主訴被人用輪椅撞到而雙側小腿挫傷，病歷中記
    錄 calf contusion，可推測或許受傷部位為小腿後方等語
    ，有該院111年4月1日管歷字第2022000505號在卷可憑（見
    本院卷第77頁），此與告訴人於本院當庭指出其雙腿之受傷
    位置（距離地面之高度範圍約為22至30公分）相符。又被告
    雖質以：告訴人當場被撞部位並無明顯紅腫或瘀傷云云；惟
    就此國泰綜合醫院函覆稱：挫傷及鈍傷為鈍力對軟組織（或
    組織）造成的損傷，此類傷害有可能在初始狀態即有表皮紅
    腫情形，亦有可能在初始狀態無明顯外傷但在數小時後開始
    有表皮及組織紅腫的情形；依據急診病歷紀錄，理學檢查記
    載小腿挫傷（因碰撞或擠壓而形成的傷），表示醫師有對病
    人患處進行相關檢查後之診斷等語，有該院111年5月11日管
    歷字第2022000723號、同年5月24日管歷字第2022000760號
    函在卷可憑（見本院卷第125、139頁），足見告訴人上開傷
    勢，係經醫師對告訴人受傷部位進行相關檢查後所為之診斷
    ，而非單憑告訴人主訴，佐以告訴人證稱：當晚回家就開始
    紅腫而且很痛等語，證人陳君鐸證稱：當晚看到告訴人被撞
    擊位置有些紅腫、走路時一拐一拐等語，已如前述，是被告
    以告訴人受傷部位於被撞當場未立即呈現紅腫或瘀傷，質疑
    告訴人「雙側小腿挫傷」並非事實，並無理由。因此，被告
    辯稱告訴人所受「雙側小腿挫傷」與其推輪椅不慎撞擊告訴
    人之過失行為間，無相當因果關係云云，亦非可採。至於被
    告固聲請調查證據：傳喚國泰綜合醫院看診醫師馮士城；向
    國泰綜合醫院函詢7-8級疼痛指數之意義、為何病歷上未說
    明及標示受傷位置、告訴人受傷位置之高度及寬度；傳喚案
    發時現場之志工（不知姓名年籍）；調閱告訴人於109年10
    月2日晚間前往警局時之監視器錄影畫面（見本院卷第105、
    147頁）；惟本院綜合卷內證據資料已足以認定被告推輪椅
    不慎擦撞告訴人之過失行為，確實使告訴人受有「雙側小腿
    挫傷」之傷害，已如前述，本案事實已臻明確，核無再行調
    查之必要。
　㈢原判決已詳述其認定被告過失傷害犯行所憑之依據及理由，
    經核其證據之取捨、採證之方法，俱與經驗法則及論理法則
    無違。被告上訴所執前揭情詞，無非係對原判決已說明判斷
    之事項及採證認事職權之適法行使，徒憑己見，重為爭辯，
    妄指原判決違誤，自不足採。本件上訴並無理由，應予駁回
    。另被告上訴後固與告訴人成立民事和解，有本院和解筆錄
    在卷可查（見本院卷第63頁），惟被告事後並未依和解筆錄
    所載內容給付賠償金，告訴人因此亦堅持追究被告之刑事責
    任（見本院卷第84、104、135頁），難認在量刑上有應考量
    被告之犯後態度予以減輕之必要，亦難認被告所受之刑以暫
    不執行為適當，爰不予宣告緩刑，併此敘明。
據上論斷，應依刑事訴訟法第368條、第373條，判決如主文。　
本案經檢察官蕭永昌提起公訴，檢察官廖先志到庭執行職務。
中　　華　　民　　國　　111 　年　　6 　　月　　23　　日
                  刑事第十五庭  審判長法  官  陳芃宇
                                      法  官  陳俞伶
                                      法  官　曹馨方
以上正本證明與原本無異。
不得上訴。
                                      書記官　游秀珠
中　　華　　民　　國　　111 　年　　6 　　月　　23　　日
附件：臺灣臺北地方法院刑事判決
110年度審易字第652號
公  訴  人  臺灣臺北地方檢察署檢察官
被      告  李宇桉  女　民國00年0月0日生
　　　　　　　　　　身分證統一編號：Z000000000號
　　　　　　　　　　住臺北市○○區○○路0段00巷00號2樓之
　　　　　　　　　　　1
上列被告因過失傷害案件，經檢察官提起公訴（110年度偵字第4
397號），本院判決如下：
    主    文
李宇桉犯過失傷害罪，處罰金新臺幣陸仟元，如易服勞役，以新
臺幣壹仟元折算壹日。
    犯罪事實
一、李宇桉於民國109年10月2日下午5時30分許，在臺北市○○區○
    ○路0段00號之臺北市立圖書館道藩分館旁「中秋音樂節」活
    動現場，手推其母胡幼幼之輪椅欲向櫃臺人員諮詢活動，本
    應注意避免在推行輪椅時撞擊他人，而依當時情形，並無不
    能注意之情事，竟疏未注意，自黃淳郁之身後不慎以輪椅擦
    撞黃淳郁之雙腿，致黃淳郁受有雙側小腿挫傷。
二、案經黃淳郁訴由臺北巿政府警察局大安分局報請臺灣臺北地
    方檢察署檢察官偵查起訴。
    理    由
壹、程序方面：
一、本判決以下所引用被告以外之人於審判外作成之傳聞供述證
    據，當事人於本院審判程序中並未於本案言詞辯論終結前聲
    明異議（見本院卷第69至72、111至114、177至182頁），而
    經本院審酌各該證據方法之作成時，並無其他不法之情狀，
    均適宜為本案之證據，依刑事訴訟法第159條第1項、第159
    條之5規定，皆具證據能力。
二、又資以認定本案犯罪事實之非供述證據，亦查無違反法定程
    序取得之情形，依同法第158條之4規定，均具有證據能力。
貳、實體方面：
一、認定本案犯罪事實之證據及理由：
　　訊據被告李宇桉固坦承有於上揭時、地，手推其母胡幼幼之
    輪椅欲向櫃臺人員諮詢活動，惟否認有何過失傷害犯行，辯
    稱：我真的不知道我碰撞到告訴人黃淳郁，當下她大罵我，
    卻未提起有受傷、疼痛感，也沒看到傷口或傷勢照片，我輕
    輕推輪椅，依輪椅的高低位置應不至於讓告訴人小腿挫傷，
    且她1個小時後才去驗傷又如何能得到正確結果，故認告訴
    人的驗傷診斷證明書所載不實，告訴人夫妻所述及該驗傷單
    均無法證明本案犯行，係因我代母親先就告訴人辱罵詛咒老
    人家的部分提告，她才反提告興訟，浪費社會資源，請求為
    無罪諭知等語。經查：
　㈠被告於109年10月2日下午5時30分許，在臺北市○○區○○路0段0
    0號之臺北市立圖書館道藩分館旁「中秋音樂節」活動現場
    ，當時人潮眾多，被告手推其母即證人胡幼幼之輪椅，趨前
    欲向櫃臺人員諮詢活動之際，旋與原已在櫃檯旁背對著被告
    之告訴人及其夫發生口角衝突等情，業據證人即告訴人黃淳
    郁、證人即告訴人之夫陳君鐸各於警詢、偵查中證述、證人
    即被告之母胡幼幼於本院審理時證述在卷（見偵卷第7至10
    、21至23、111至113頁；本院卷第148至152頁），復為被告
    所不爭執，是此部分事實首堪認定。
　㈡被告固以上開情詞置辯。惟查：
　⒈證人即告訴人於警詢、偵查中結證及於本院審理時均一致稱
    ：我正在臥龍中秋音樂節的櫃檯諮詢活動問題，對方即被告
    突然從後方用輪椅撞我雙腿，我差點摔倒，就轉頭向被告說
    「小姐妳撞到人了」，被告不理我，我又重複講，她回說「
    誰叫妳要擋在那」，我說「為什麼妳撞到人還這麼沒禮貌」
    ，她又說「妳才沒禮貌，有看到有老人有輪椅還不讓開擋在
    那」，我說「我人站在前方怎麼可能看得到背後有人」，她
    回我「我媽媽已經叫妳借過，誰叫妳還擋在那」，我表示「
    現場活動音樂很大聲，我沒聽到，不管如何妳都撞到我，為
    何這種態度」，在旁的志工把我拉到旁邊安撫、叫我算了，
    但我先生希望被告道歉，我們雙方就發生口角…原本我想說
    雙方互相道歉就算了，但我們要離開時有警察追上來，說被
    告堅持提告，我便回家放東西後馬上去醫院驗傷…雖然當時
    外表無明顯傷口，但非常痛等語（見偵卷第7至10、111至11
    3頁；本院卷第112頁）明確。
　⒉而告訴人上開所證，除核與證人即在場之告訴人配偶陳君鐸
    於警詢中證稱：我太太正在臥龍中秋音樂節櫃檯諮詢活動問
    題，對方即被告突然從我太太後方用輪椅撞她雙腿，她差點
    摔倒，就轉頭跟對方抗議，對方不理會後，我太太又問為何
    撞到人還這麼沒禮貌，對方稱有老人有輪椅且已叫她借過、
    她卻擋住，雙方因此發生衝突等語（見偵卷第21至23頁）若
    合符節外，觀諸告訴人於109年10月2日下午5時30分事發，
    經警到場詢問後，旋於不到1小時內之同日下午6時23分至國
    泰綜合醫院驗傷，確經醫師檢驗有「下肢鈍傷，急性周邊重
    度疼痛」、「Contusion of unspecified lower leg」乙節
    ，有國泰綜合醫院診斷證明書、國泰醫療財團法人國泰綜合
    醫院110年8月16日110管歷字第1187號函暨病歷、本院110年
    8月20日公務電話記錄存卷可考（見偵卷第27、117至123頁
    ；本院卷第81至87、89頁），均足資補強告訴人之指述。
　⒊再證人即被告之母胡幼幼於本院審理時具結證稱：中秋音樂
    節活動現場，有投票箱，我不能走路，我女兒用輪椅慢慢推
    我過去，現場音樂在響、很吵，我有跟前面的人講借過，但
    告訴人原本背對著我們，突然轉過身罵我們，她有說輪椅碰
    到她，我馬上就說不管有沒有，我都先跟妳道歉，不是故意
    的等語（見本院卷第148至152頁）；另稽以被告提出之輪椅
    照片（見本院卷第129頁），其踏板位置離地約20公分，與
    成年人腳踝至小腿間位置相當，則衡情被告與告訴人前素不
    相識，告訴人又正背對著被告，倘非被告所推輪椅確實碰觸
    、擦撞到告訴人腿部而有痛感，告訴人焉無必要立刻轉身抗
    議。故由事發脈絡以觀，益徵告訴人之指述應與事實相符；
    此尚不因告訴人有無馬上浮現明顯表皮擦挫傷、甚或立即將
    傷勢照相存證而有異。
　⒋按刑法上之過失犯，以行為人對於結果之發生應注意並能注
    意而不注意為成立要件，亦即行為人具有防止結果發生之注
    意義務，且客觀上無不能注意之情事，竟疏未注意，違反注
    意義務，即應令其就該有預見可能性之結果負過失犯罪責。
    查被告身為智識健全之成年人，應可預見在人潮眾多的公開
    場合，所推輪椅之踏板或輪椅構造極有可能碰觸或撞及在旁
    路人，依當時情形，並無不能注意之情事，卻疏未注意，致
    不慎於往前推輪椅時，自告訴人背後碰撞其雙腿，是被告之
    行為顯有過失。且被告該過失行為與告訴人所受傷害結果間
    ，具有相當因果關係，洵足認定，更不因告訴人之傷勢尚屬
    輕微而得解免被告之責。至於告訴人既原係背對被告，本無
    從預測腿部後方有遭輪椅碰觸之可能，亦無閃躲避開之義務
    ，是依卷存事證觀之，難認告訴人有何可受歸咎之處，併此
    敘明。
　㈢綜上，本案事證明確，被告上開所辯委難憑採，其過失傷害
    犯行洵堪認定，應予依法論科。
二、論罪科刑： 
　  核被告所為，係犯刑法第284條前段之過失傷害罪。爰審酌
    被告手推其母胡幼幼之輪椅欲向櫃臺人員諮詢活動，本應注
    意四周，避免在推行輪椅時撞擊他人，竟疏未注意，自告訴
    人之身後不慎以輪椅擦撞告訴人腿部，致告訴人受有雙側小
    腿挫傷，犯後迄今否認，誠屬不該，另參以告訴人到庭及歷
    次以書狀表示之意見（見本院卷第25至27、117至121、165
    至169頁刑事補充理由狀），兼衡被告之智識程度（碩士畢
    業）、生活經濟狀況（前從事藝文行政，現照顧母親），暨
    告訴人所受傷勢及被告過失程度均非甚鉅等一切情狀，量處
    如主文所示之刑，並諭知易服勞役之折算標準。
據上論斷，應依刑事訴訟第299條第1項前段，刑法第284條前段
、第42條第3項前段，刑法施行法第1條之1第1項，判決如主文。
本案經檢察官蕭永昌偵查起訴，檢察官唐仲慶、黃思源、羅嘉薇
到庭執行職務。
中　　華　　民　　國　　110 　年　　11　　月　　30　　日
                  刑事第二十一庭  法  官  歐陽儀
上正本證明與原本無異。 
如不服本判決應於收受送達後20日內向本院提出上訴書狀，並應
敘述具體理由；其未敘述上訴理由者，應於上訴期間屆滿後20日
內向本院補提理由書（均須按他造當事人之人數附繕本）「切勿
逕送上級法院」。告訴人或被害人如對於本判決不服者，應具備
理由請求檢察官上訴，其上訴期間之計算係以檢察官收受判決正
本之日期為準。 因疫情而遲誤不變期間，得向法院聲請回復原
狀。
                                  書記官  程于恬
中　　華　　民　　國　　110 　年　　12　　月　　1 　　日
附錄本案所犯法條全文
中華民國刑法第284條：
因過失傷害人者，處1年以下有期徒刑、拘役或10萬元以下罰金
；致重傷者，處3年以下有期徒刑、拘役或30萬元以下罰金。